ACORDAO-COMPLETO-2391685

ACÓRDÃO 631/2020 ATA 2/2020 - SEGUNDA CÂMARA

VISTOS, relatados e discutidos estes autos que cuidam de Tomada de Contas Especial instaurada pela Fundação Nacional de Saúde, em desfavor do Sr. João Carlos Rodrigues, Prefeito Municipal de Senador Rui Palmeira/AL na gestão 2013-2016, em razão de omissão no dever de prestar contas e não comprovação da boa e regular aplicação dos recursos repassados ao município por força do Termo de Compromisso TC/PAC 351/2007 - Siafi 633201 (peça 1, p. 51-63) , celebrado com a Fundação Nacional de Saúde (Funasa) , que vigeu de 31/12/2007 a 06/03/2015 e teve por objeto a “execução de melhorias sanitárias domiciliares – MSD”.
	ACORDAM os Ministros do Tribunal de Contas da União, reunidos em Sessão da Segunda Câmara, diante das razões expostas pelo Relator, em:
	9.1. com fundamento no § 3º, art. 12, Lei 8.443, de 16 de julho de 1992, considerar revéis para todos os efeitos os Srs. Siloé de Oliveira Moura e João Carlos Rodrigues, dando-se prosseguimento ao processo;
	9.2. acatar as alegações de defesa apresentadas pela empresa Santa Tereza Obras Comércio Ltda., aproveitando-as em favor dos Srs. Siloé de Oliveira Moura e João Carlos Rodrigues, visto tratar-se de circunstâncias objetivas;
	9.3. 	com fundamento nos arts. 1º, inciso I, 16, inciso I, da Lei 8.443/1992 c/c os arts. 17 e 23, inciso I, da mesma Lei, e com arts. 1º, inciso I; 207 e 214, inciso I, do Regimento Interno, que julgar regulares as contas do Sr. Siloé de Oliveira Moura (CPF: XXX.851.534-XX) , prefeito do Município de Senador Rui Palmeira/AL nas gestões de 2005 a 2008 e 2009 a 2012, e da empresa Santa Tereza Obras Comércio Ltda. (CNPJ: 07.540.216/0001-99) , dando-lhes quitação plena;
	9.4. 	com fundamento nos arts. 1º, inciso I, 16, inciso III, alínea “a”, da Lei 8.443/1992 c/c os arts. 19 e 23, inciso III, da mesma Lei, e com arts. 1º, inciso I; 209, inciso I; 210 e 214, inciso III, do Regimento Interno, julgar irregulares as contas do Sr. João Carlos Rodrigues (CPF: XXX.777.404-XX) , prefeito do Município de Senador Rui Palmeira/AL na gestão 2013-2016, em razão da omissão no dever de prestar contas da aplicação dos recursos federais repassados ao município por força do Termo de Compromisso TC/PAC 351/2007 - Siafi 633201 (peça 1, p. 51-63) , celebrado com a Fundação Nacional de Saúde (Funasa) ;
	9.5.	aplicar ao Sr. João Carlos Rodrigues (CPF: XXX.777.404-XX) , prefeito do Município de Senador Rui Palmeira/AL na gestão 2013-2016, a multa prevista no art. 58, I, da Lei 8.443/92 c/c o art. 268, I, do RI/TCU, no valor de R$ 10.000,00 (dez mil reais) , fixando-lhe o prazo de quinze dias, a contar da notificação, para que comprove, perante o Tribunal (art. 214, III, a, do Regimento Interno do TCU) , o recolhimento da dívida aos cofres do Tesouro Nacional, atualizada monetariamente desde a data do presente acórdão até a do efetivo recolhimento, se pagas após o vencimento, na forma da legislação em vigor;
	9.6. 	autorizar, desde logo, nos termos do art. 28, inciso II, da Lei 8.443/1992, a cobrança judicial da dívida do responsável, caso não atendidas as notificações;
	9.7.	autorizar desde logo, caso requerido pelo responsável, o pagamento das dívidas em até 36 parcelas mensais e consecutivas, nos termos do art. 26 da Lei 8.443/1992 c/c o art. 217 do Regimento Interno, fixando-lhe o prazo de quinze dias, a contar do recebimento da notificação, para comprovar perante o Tribunal o recolhimento da primeira parcela, e de trinta dias, a contar da parcela anterior, para comprovar o recolhimento das demais parcelas, devendo incidir sobre cada valor mensal, atualizado monetariamente, os juros de mora devidos, na forma prevista na legislação em vigor, alertando-o que a falta de comprovação do recolhimento de qualquer parcela importará no vencimento antecipado do saldo devedor, nos termos do § 2º do art. 217 do Regimento Interno deste Tribunal; e
	9.8.	enviar cópia do presente Acórdão à Fundação Nacional de Saúde, aos responsáveis e ao Município de Senador Rui Palmeira/AL, para ciência, informando que esta deliberação, acompanhada do Relatório e Voto que a fundamentam, está disponível para consulta no endereço www.tcu.gov.br/acordaos, além de esclarecer que, caso requerido, o TCU poderá fornecer sem custos as correspondentes cópias, de forma impressa.

Tomada de contas especial em razão de omissão no dever de prestar contas e não comprovação da aplicação dos recursos repassados ao município por força do termo de compromisso que teve por objeto a execução de melhorias sanitárias domiciliares.

Segunda Câmara

Prefeitura Municipal de Senador Rui Palmeira - AL.

3. Interessados/Responsáveis:
3.1. Interessado: Fundação Nacional de Saúde (26.989.350/0001-16)
3.2. Responsáveis: João Carlos Rodrigues (XXX.777.404-XX); Santa Tereza Obras e Comercio Ltda - Epp (07.540.216/0001-99); Siloé de Oliveira Moura (XXX.851.534-XX).

13.1. Ministros presentes: Ana Arraes (Presidente), Augusto Nardes, Aroldo Cedraz e Raimundo Carreiro (Relator).
13.2. Ministro-Substituto presente: André Luís de Carvalho.

RAIMUNDO CARREIRO

Cuidam os autos de tomada de contas especial instaurada pela Fundação Nacional de Saúde, em desfavor do Sr. João Carlos Rodrigues, Prefeito Municipal de Senador Rui Palmeira/AL na gestão 2013-2016, em razão de omissão no dever de prestar contas e não comprovação da boa e regular aplicação dos recursos repassados ao município por força do Termo de Compromisso TC/PAC 351/2007 - Siafi 633201 (peça 1, p. 51-63) , celebrado com a Fundação Nacional de Saúde -Funasa, que teve por objeto a “execução de melhorias sanitárias domiciliares – MSD”, conforme o Plano de Trabalho (peça 1, p. 9-15) , cujos quantitativos foram alterados (peça 1, p. 155-157) .
2.	Para a consecução do objeto, a Funasa repassou R$ 450.000,00 em duas parcelas e o município aportou a contrapartida de R$ 14.823,24, liberados por meio das Ordens Bancárias 20120B800723, de 13/2/2012, e 20140B803993, de 3/9/2014. O ajuste vigeu de 31/12/2007 a 03/03/2015.
EXAME PRELIMINAR
3.	O disposto no art. 10 da Instrução Normativa nº 71/TCU/2012 foi observado, uma vez que constam dos autos os documentos elencados nesse normativo que se aplicam ao caso concreto e que possibilitam sua análise do mérito, em privilégio aos princípios do devido processo legal, contraditório e ampla defesa.
AUDIÊNCIAS E CITAÇÕES
4.	As citações do Sr. João Carlos Rodrigues (CPF XXX.777.404-XX) , do Sr. Siloé de Oliveira Moura (CPF XXX.851.534-XX) e da empresa Santa Tereza Obras e Comércio Ltda EPP (CNPJ 07.540.216/0001-99) , foram realizadas, respectivamente, mediante os Ofícios de numeração 0619 a 0621/2017-TCU/SECEX-AL, (peças 18 a 20) , sendo recebidos conforme os termos dos Avisos de Recebimento emitidos pelos Correios - AR (peças 25 a 27) .
ANÁLISE DE MÉRITO APRESENTADA PELA UNIDADE TÉCNICA
5.	Com fulcro no art. 1º, § 3º, inciso I, da Lei nº 8.443/1992, transcrevo, a seguir, excerto da instrução lavrada no âmbito da Secretaria de Controle Externo de Tomada de Contas Especial (peça 30) , cujas conclusões contaram com a anuência do corpo diretivo daquela unidade técnica (peças 31 e 32) .
“ (...) 
HISTÓRICO 
		Conforme disposto na cláusula primeira do Termo de Aprovação Formal do Termo de Compromisso (peça 1, p. 59) , para a execução do objeto foram previstos R$ 450.000,00 a cago da Funasa e R$ 14.823,24 a título de contrapartida municipal (peça 1, p. 155) . Os recursos federais foram repassados em duas parcelas, da seguinte forma:
	Parcela
	Número OB
	Data
	Valor (R$) 
	Peça/página

	1ª parcela
	20120B800723
	13/2/2012
	225.000,00
	2, p. 185

	2ª parcela
	20140B803993
	3/9/2014
	225.000,00
	
O convênio foi assinado em 31/12/2007 (pela 1, p. 63) , com prazo de execução de doze meses, conforme item 7 do termo de compromisso (peça 1, p. 57) e Plano de Trabalho (peça1, p. 13) .
	Em 25/11/2010, o prefeito signatário do convênio, Siloé de Oliveira Moura, solicitou a prorrogação do prazo de vigência da avença por mais doze meses, em razão de ainda não ter havido o repasse de recursos (peça 1, p. 95) , o que foi autorizada pela Funasa (peça 1, p. 103-105) . Foram solicitadas diversas outras prorrogações de prazo (peça 1, p. 167, 207, 245, 365 e peça 2, p. 110) , culminando com a vigência final do convênio em 3/3/2015 (peça 2, p. 114) .
	Apenas em 24/2/2014, o Município enviou à Funasa a documentação do convênio para obter a liberação da segunda parcela, constante do relatório de acompanhamento do empreendimento, no qual registrou a execução de 39 módulos de MSD, fotos dos serviços executados, ordem de serviço para execução do contrato com a empresa Santa Tereza Obras e Comércio Ltda. EPP, planilha orçamentária da obra, cronograma físico-financeiro, documentos relativos aos pagamentos efetuados à contratada em 4/5/2012 e 5/7/2012, como notas fiscais, recibos e medições e ART’s de fiscalização (peça 1, p. 265-353) .
	Em 4/6/2014, a Funasa emitiu um Relatório de Visita Técnica (peça 1, p. 361-362) , apontando execução de 60% das obras.
	O Município enviou à Funasa, em 20/8/2014, documentos complementares, referentes ao processo licitatório e pagamentos realizados (peça 1, p. 387 e peça 2, p. 18-106) .
	A Funasa realizou fiscalização no objeto do repasse em 13/2/2015 (peça 2, p. 132-169 e 193-194) concluindo:
Concluímos que dos 65 MSD construídos apenas 9 podemos considerar como concluídos, observado que nos mesmos foram construídos em sua lateral o apoio para caixa d'água. Observamos que os nos demais os reservatórios estão sendo instalados acima do abrigo, contrariando o projeto original, para localidades sem sistema de abastecimento de água. Fomos informados que a execução dos reservatórios acima está se dando por reinvindicação dos beneficiários, uma vez que, na maioria dos domicílios contemplados, possuem cisternas adquiridas através do Programa P1MC (Um milhão de Cisternas – ASA/Governo Federal) , as quais alimentarão os reservatórios através de bombas elétricas adquiridas pela Prefeitura. Solicitamos do Município que formalize a modificação, através de termo abaixo-assinado dos beneficiários, referendado pelo CMS e encaminhado à Suest, através de Ofício, só assim poderemos dar legitimidade à alteração proposta, e que nas que possuírem cisterna sejam feitas a base lateral para apoio da caixa d’água.
Verificamos que na maioria das casas os donos retiraram a caixa d’água elevada colocando a mesma no chão.
Não localizamos no processo de projeto a ART de execução, solicitamos o envio da mesma.
	No relatório acima, a equipe técnica relatou ainda ter localizado 65 módulos sanitários e detalhou a situação de cada um deles.
		O Sr. João Carlos Rodrigues foi notificado a apresentar a prestação de contas por meio dos Ofícios 47/2015, 78/2015, 86/2015 e 97/2015 (peça 2, p. 173, 189, 187 e 195) , todos efetivamente recebidos em 28/4/2015, 14/7/2015, 30/6/2015, e 28/7/2015, respectivamente (peça 2, p. 177, 197, 191 e 199) . 
	A Funasa notificou o Sr. João Carlos Rodrigues a recolher o valor integral repassado ao município, por meio do Ofício 238/2015 (peça 2, p. 238) , recebido em 30/9/2015 (peça 2, p. 244) .
	Em 28/9/2015, a Funasa efetuou nova visita técnica ao empreendimento, reconhecendo o percentual de execução física de 86% (peça 2, p. 232-237) .
	Em 16/12/2015, sem que haja no processo nenhum atendimento às diversas notificações acima relatadas, a Funasa emitiu o Relatório de Acompanhamento 12/2015 (peça 2, p. 250-261) . Esse relatório verificou apenas a parte financeira da gestão. Registrou que foram pagas despesas no valor total de R$ 412.389,60, para receitas no montante de R$ 478.323,03, sendo R$450.000,00 repassados pela Funasa, R$14.823,00 da contrapartida e o restante de rendimentos financeiros (R$13.500,03) . Ratificou a constatação de omissão no dever de prestar contas.
	O Sr. João Carlos Rodrigues foi notificado, mais uma vez, da omissão no dever de prestar contas e de outras pendências citadas na fiscalização acima através do Ofício 183/2015 (peça 2, p. 260-261) .
	A Funasa emitiu o Parecer Financeiro 7/2016 (peça 2, p. 270-271) , em 13/1/2016, concluindo pela não aprovação do convênio, no valor de R$ 450.000,00, em razão da omissão do dever de prestar contas, cuja decisão foi comunicada ao Sr. João Carlos Rodrigues em 22/3/2016 (peça 2, p. 292) .
	Foi emitido o Relatório de Tomada de Contas Especial em 23/3/2016 (peça 2, p. 294-300) , que indicou como débito o valor total repassado, de R$ 450.000,00, apontando como irregularidade motivadora a não apresentação da prestação de contas final, com responsabilização do Sr. João Carlos Rodrigues.
			A Secretaria de Controle Interno elaborou o Relatório e o Certificado de Auditoria 696/2016, em que concordou com as conclusões do Relatório de TCE da Funasa (peça 2, p. 341-345) . O Parecer do Dirigente do Órgão de Controle Interno concluiu também pela irregularidade das contas (peça 2, p. 346) . O Ministro de Estado da Saúde atestou ter tomado conhecimento do processo e da irregularidade das contas por meio de pronunciamento ministerial (peça 2, p. 347) .
Ao proceder ao exame técnico na instrução de peça 4, constatou-se que o Sr. Siloé de Oliveira Moura, prefeito nas gestões de 2005-2008 e 2009-2012, celebrou o ajuste, recebeu a primeira parcela dos recursos, contratou a empresa executora e autorizou os dois primeiros pagamentos, realizados em 4/5/2012 e 5/7/2012. 	Já o Sr. João Carlos Rodrigues, prefeito de 2013 a 2016, recebeu a segunda parcela do convênio e efetuou o último pagamento, em 23/9/2014, no valor de R$198.544,84 (peça 2, p. 257) , além de ter transcorrido em sua gestão o prazo para prestar contas, expirado em 4/5/2015.
	Assim, entendeu-se pela necessidade de realização de citação individual do Sr. João Carlos Rodrigues, pelo valor total do convênio, em razão da omissão do dever de prestar contas (peça 4, p. 5-6) .
Submetido o processo à análise de relator, Min. José Múcio Monteiro	, foi determinada a citação solidária de Siloé de Oliveira Moura, João Carlos Rodrigues e Santa Tereza Obras Comércio Ltda., em razão da inexecução parcial do objeto, no valor de R$ 61.266,60 e a citação solidária de Siloé de Oliveira Moura e João Carlos Rodrigues em razão da ausência de documentos probatórios, no valor total de R$ 181.700,42 (peça 6) . Determinou-se também a diligência à Funasa para obtenção de documentos que fundamentaram o Relatório de Acompanhamento 12/2015 (peça 2, p. 250-259) .
Procedida a diligência à Funasa (peça 8) , veio aos autos a resposta de peça 10, na qual aquela fundação informa não estar de posse de outros documentos afetos ao convênio, uma vez que a equipe responsável pelo Relatório de Acompanhamento não extraiu cópia da documentação analisada, por não ser a praxe utilizada pela Funasa. Informou ainda que a nota fiscal 273, emitida em 14/3/2013, no valor de R$ 122.049,09 (peça 1, p. 393) pertencia ao Termo de Compromisso 92/2001.
Dessa forma, cumpriu-se a determinação do relator (peça 6) , procedendo-se as citações, nos seguintes termos:
a) 	a citação do Sr. JOÃO CARLOS RODRIGUES (CPF: XXX.777.404-XX) , solidariamente com o Sr. SILOÉ DE OLIVEIRA MOURA (CPF: XXX.851.534-XX) e com a empresa CONSTRUTORA SANTA TEREZA OBRAS COMÉRCIO LTDA. EPP (CNPJ: 07.540.216/0001-99) , com fundamento nos arts. 10, § 1º, e 12, incisos I e II, da Lei 8.443/1992 c/c o art. 202, incisos I e II, do RI/TCU, para que, no prazo de quinze dias, apresentem alegações de defesa e/ou recolham aos cofres da Fundação Nacional de Saúde (Funasa) as quantias abaixo indicadas, atualizadas monetariamente a partir das respectivas datas até o efetivo recolhimento, abatendo-se na oportunidade a quantia eventualmente ressarcida, na forma da legislação em vigor, em decorrência da:
	a.1) inexecução parcial, relativamente a dez dos 75 módulos avençados no Termo de Compromisso TC/PAC 351/2007 e no contrato entre o Município de Senador Rui Palmeira/AL e a Construtora Santa Tereza Obras Comércio Ltda. EPP, conforme apurado no relatório da visita técnica realizada pela Fundação Nacional de Saúde em 28/9/2015, e calculado de acordo com a planilha orçamentária apresentada pela referida empresa;
	DATA DA OCORRÊNCIA
	VALOR ORIGINAL (R$) 

	3/9/2014
	61.266,60

		Valor atualizado até 18/7/2017: R$ 74.604,34
	b) a citação do Sr. JOÃO CARLOS RODRIGUES (CPF: XXX.777.404-XX) , solidariamente com o Sr. SILOÉ DE OLIVEIRA MOURA (CPF: XXX.851.534-XX) , com fundamento nos arts. 10, § 1º, e 12, incisos I e II, da Lei 8.443/1992 c/c o art. 202, incisos I e II, do RI/TCU, para que, no prazo de quinze dias, apresentem alegações de defesa e/ou recolham aos cofres da Fundação Nacional de Saúde (Funasa) as quantias abaixo indicadas, atualizadas monetariamente a partir das respectivas datas até o efetivo recolhimento, abatendo-se na oportunidade a quantia eventualmente ressarcida, na forma da legislação em vigor, em decorrência da:
	b.1) não comprovação da boa e regular aplicação dos recursos federais abaixo indicados, transferidos pela Fundação Nacional de Saúde ao Município de Senador Rui Palmeira/AL por força do Termo de Compromisso TC/PAC 351/2007, que teve por objeto a execução de melhorias sanitárias domiciliares no município, em razão da omissão no dever de prestar contas no prazo legal, configurando ofensa ao disposto na cláusula terceira do Termo de Compromisso, arts. 56 a 58 da Portaria Interministerial MPOG/MF/CGU 127, de 29 de maio de 2008, art. 93 do Decreto-Lei 200, de 1967; e art. 70, parágrafo único, da Constituição Federal.
	DATA DA OCORRÊNCIA
	VALOR ORIGINAL (R$) 

	13/2/2012
	17.967,02

	3/9/2014
	163.733,40

					Valor atualizado até 18/7/2017: R$ 224.748,40
As citações foram efetuadas por meio dos expedientes abaixo relacionados.
	Responsável
	Ofício
	Endereço
	Recebimento
	Resposta

	Santa Tereza Obras Comércio Ltda.
	622/2017 (peça 21) 
	Base da Receita Federal (peça 14) 
	9/8/2017 (peça 25) 
	Peça 29

	Siloé de Oliveira Moura
	620/2017 (peça 19) 
	Base da Receita Federal (peça 15) 
	11/8/2017 (peça 27) 
	Não apresentou

	João Carlos Rodrigues
	619/2017 (peça 18) 
	Base da Receita Federal (peça 13) 
	21/8/2018 (peça 28) 
	Não apresentou

Por meio de seu sócio dirigente, Sr. Welton Silva dos Santos, a empresa requereu prorrogação de prazo por 15 dias (peça 24) , e apresentou a defesa de peça 29.
Regularmente citados e transcorrido o prazo regimental fixado, os responsáveis Siloé de Oliveira Moura e João Carlos Rodrigues mantiveram-se inertes, não apresentando suas alegações de defesa. Impõe-se, então, que sejam considerados revéis, dando-se prosseguimento ao processo, de acordo com o art. 12, § 3º, da Lei 8.443/1992.
EXAME TÉCNICO
Preliminarmente, cumpre tecer breves considerações sobre a forma como são realizadas as comunicações processuais no TCU. A esse respeito, destacam-se o art. 179, do Regimento Interno do TCU (Resolução 155, de 4/12/2002) e os arts. 3º e 4º, inciso III, § 1º, da Resolução TCU 170, de 30 de junho de 2004, in verbis:
Resolução 155/2002 (Regimento Interno) :
Art. 179. A citação, a audiência ou a notificação, bem como a comunicação de diligência, far se-ão:
I - mediante ciência da parte, efetivada por servidor designado, por meio eletrônico, fac-símile, telegrama ou qualquer outra forma, desde que fique confirmada inequivocamente a entrega da comunicação ao destinatário;
II - mediante carta registrada, com aviso de recebimento que comprove a entrega no endereço do destinatário;
III - por edital publicado no Diário Oficial da União, quando o seu destinatário não for localizado
 (...) 
Resolução TCU 170/2004:
Art. 3º As comunicações serão encaminhadas aos seus destinatários por meio de:
I - correio eletrônico, fac-símile ou telegrama;
II - servidor designado;
III - carta registrada, com aviso de recebimento;
IV - edital publicado no Diário Oficial da União, quando o seu destinatário não for localizado, nas hipóteses em que seja necessário o exercício de defesa”.
 (...) 
Art. 4º. Consideram-se entregues as comunicações:
I - efetivadas conforme disposto nos incisos I e II do artigo anterior, mediante confirmação da ciência do destinatário;
II - realizadas na forma prevista no inciso III do artigo anterior, com o retorno do aviso de recebimento, entregue comprovadamente no endereço do destinatário;
III - na data de publicação do edital no Diário Oficial da União, quando realizadas na forma prevista no inciso IV do artigo anterior.
§ 1º O endereço do destinatário deverá ser previamente confirmado mediante consulta aos sistemas disponíveis ao Tribunal ou a outros meios de informação, a qual deverá ser juntada ao respectivo processo.
 (...) 
Portanto, a validade da citação via postal não depende de que o aviso de recebimento seja assinado pelo próprio destinatário da comunicação, o que dispensa, no caso em tela, a entrega do AR em “mãos próprias”. A exigência da norma é no sentido de o Tribunal verificar se a correspondência foi entregue no endereço correto, residindo aqui a necessidade de certeza inequívoca. 
Não é outra a orientação da jurisprudência do TCU, conforme se verifica nos julgados a seguir transcritos:
São válidas as comunicações processuais entregues, mediante carta registrada, no endereço correto do responsável, não havendo necessidade de que o recebimento seja feito por ele próprio (Acórdão 3648/2013-TCU-Segunda Câmara, Relator Ministro José Jorge) ;
É prescindível a entrega pessoal das comunicações pelo TCU, razão pela qual não há necessidade de que o aviso de recebimento seja assinado pelo próprio destinatário. Entregando se a correspondência no endereço correto do destinatário, presume-se o recebimento da citação. (Acórdão 1019/2008-TCU-Plenário, Relator Ministro Benjamin Zymler) ;
As comunicações do TCU, inclusive as citações, deverão ser realizadas mediante Aviso de Recebimento - AR, via Empresa Brasileira de Correios e Telégrafos, bastando para sua validade que se demonstre que a correspondência foi entregue no endereço correto. (Acórdão 1526/2007-TCU-Plenário, Relator Ministro Aroldo Cedraz) .
A validade do critério de comunicação processual do TCU foi referendada pelo Supremo Tribunal Federal, nos termos do julgamento do MS-AgR 25.816/DF, por meio do qual se afirmou a desnecessidade da ciência pessoal do interessado, entendendo-se suficiente a comprovação da entrega do “AR” no endereço do destinatário:
EMENTA: AGRAVO REGIMENTAL. MANDADO DE SEGURANÇA. DESNECESSIDADE DE INTIMAÇÃO PESSOAL DAS DECISÕES DO TRIBUNAL DE CONTAS DA UNIÃO. ART. 179 DO REGIMENTO INTERNO DO TCU. INTIMAÇÃO DO ATO IMPUGNADO POR CARTA REGISTRADA, INICIADO O PRAZO DO ART. 18 DA LEI nº 1.533/51 DA DATA CONSTANTE DO AVISO DE RECEBIMENTO. DECADÊNCIA RECONHECIDA. AGRAVO IMPROVIDO.
O envio de carta registrada com aviso de recebimento está expressamente enumerado entre os meios de comunicação de que dispõe o Tribunal de Contas da União para proceder às suas intimações.
O inciso II do art. 179 do Regimento Interno do TCU é claro ao exigir apenas a comprovação da entrega no endereço do destinatário, bastando o aviso de recebimento simples.
No caso em apreço, as citações dos Srs. Siloé de Oliveira Moura e João Carlos Rodrigues são válidas, pois foram encaminhadas para os endereços dos responsáveis constantes da base de dados da Receita Federal, conforme evidenciado no quadro do item 23.
Quanto ao mérito, nos processos do TCU, a revelia não conduz à presunção de que seriam verdadeiras todas as imputações levantadas contra os responsáveis, diferentemente do que ocorre no processo civil, em que a revelia do réu opera a presunção da verdade dos fatos narrados pelo autor. Dessa forma, a avaliação da responsabilidade do agente não pode prescindir da prova existente no processo ou para ele carreada. 
Ao não apresentar suas defesas, os responsáveis deixaram de produzir prova quanto à regularidade da aplicação dos recursos do convênio, em afronta às normas que impõem aos jurisdicionados a obrigação legal de, sempre que demandados pelos órgãos de controle, apresentarem os documentos que demonstrem a correta utilização das verbas públicas, a exemplo do contido no art. 93 do Decreto-Lei 200/67: “Quem quer que utilize dinheiros públicos terá de justificar seu bom e regular emprego na conformidade das leis, regulamentos e normas emanadas das autoridades administrativas competentes.” 
Considerando o princípio da verdade real que rege a atuação desta Corte, ainda que as alegações de defesa não tenham sido apresentadas pelos responsáveis, a revelia não afasta a obrigatoriedade da análise dos elementos probatórios disponíveis nos autos, conforme reiterados acórdãos do Tribunal (Acórdão 163/2015-TCU-Segunda Câmara, Rel.  Min. Subst. André de Carvalho; 2.685/2015 – 2ª Câmara, Rel. Min. Raimundo Carreiro; 2.801/2015 – 1ª Câmara, Rel. Min. Walton Alencar Rodrigues; 4.340/2015 – 1ª Câmara, Rel. Min. Subst. Weder de Oliveira e 5.537/2015 – 1ª Câmara, Rel. Min. Subst. Weder de Oliveira) . Assim, procurou-se buscar, em manifestações da responsável na fase interna desta Tomada de Contas Especial, se havia argumentos que pudessem ser aproveitados em seu favor.	
Reexaminando os autos, observa-se que o Sr. Siloé de Oliveira Moura não foi responsabilizado na fase interna desta TCE, razão pela qual não há nenhuma manifestação sua nos autos. Quanto ao Sr. João Carlos Rodrigues, foi notificado inúmeras vezes na fase interna, conforme registrado nos itens 10, 11, 14 e 15, tendo permanecido silente. Assim, não encontramos nenhum outro argumento nos autos que possa vir a ser analisado e posteriormente utilizado para afastar as irregularidades apontadas aos dois responsáveis. 
Vale ressaltar que a pretensão punitiva do TCU, conforme Acórdão 1441/2016-TCU-Plenário, que uniformizou a jurisprudência acerca dessa questão, subordina-se ao prazo geral de prescrição indicado no art. 205 do Código Civil, que é de 10 anos, contado da data de ocorrência da irregularidade sancionada, nos termos do art. 189 do Código Civil, sendo este prazo interrompido pelo ato que ordenar a citação, a audiência ou a oitiva do responsável. No caso em exame, as irregularidades datam de 13/2/2012 e 3/9/2014, conforme apontado nas citações. Tendo sido o ato de ordenação da citação assinado em 8/6/2017 (peça 6) , não houve o decurso de prazo superior a 10 anos. Portanto, não ocorreu a prescrição da pretensão punitiva.
Em se tratando de processo em que as partes interessadas não se manifestaram acerca das irregularidades imputadas, não há elementos para que se possa efetivamente aferir e reconhecer a ocorrência de boa-fé na conduta dos responsáveis ou de quaisquer outros excludentes de culpabilidade, podendo o Tribunal, desde logo, proferir o julgamento de mérito pela irregularidade das contas, nos termos dos §§ 2º e 6º do art. 202 do Regimento Interno do TCU. (Acórdão 133/2015-TCU-Primeira Câmara, Rel. Min. Bruno Dantas; 2.455/2015 – 1ª Câmara, Rel. Min. Bruno Dantas; 3.604/2015 – 1ª Câmara, Rel. Min. Bruno Dantas; 5.070/2015 – 2ª Câmara, Rel. Min. Subst. André de Carvalho e 2.424/2015 – Plenário, Rel. Min. Benjamin Zymler) .
	Dessa forma, os Srs. Siloé de Oliveira Moura e João Carlos Rodrigues devem ser considerados revéis, nos termos do art. 12, §3º, da Lei 8.443/1992.
	A seguir, passamos a analisar as alegações de defesa apresentadas pela empresa Santa Tereza Obras Comércio Ltda. (peça 29) . 
Argumentos apresentados: em singela peça de defesa, a responsável somente afirma ter executado as 75 unidades de MSD previstas no contrato. Como prova de execução integral das MSD, juntou à peça de defesa um relatório fotográfico, elaborado em agosto de 2017, contendo as fotos das obras realizadas, a localização e a identificação dos beneficiários (peça 29, p. 78-153) .
Alega ainda que jamais foi demandada pelo município a apresentar esclarecimentos ou sanar irregularidades relacionadas às obras, tendo juntado ainda à sua defesa cópia do edital de licitação e do relatório de visita com relatório fotográfico da Funasa (peça 29, p. 5-77) .
Análise: no Relatório de Acompanhamento 12/2015 (peça 2, p. 250-259) , realizado em 15/12/2015, concluiu-se, dentre outros, que não se verificou fato que imputasse algum dano ao erário federal. Referida conclusão se deu a partir da análise dos documentos do convênio, realizada no município convenente, em data posterior à conclusão das obras.
Acerca dos documentos fiscais, apontou-se no item 7 do citado relatório (peça 29, p. 257-258) , que os comprovantes fiscais das despesas efetuadas estavam identificados com o número do convênio e que foram emitidos em nome do município; que foram legalmente emitidos dentro da vigência; que discriminavam os serviços prestados; que estavam com carimbos e assinatura de recebimento do serviço prestado; que estavam com datas anteriores as do pagamento e que possuíam autenticidade e consistência.
Ao fim da análise, restou pendentes de saneamento pelo município as seguintes impropriedades, que transcrevemos (peça 2, p. 259) :
- Recomendamos ao Município que nos convênios celebrados com a União, atenda ao que foi determina o Art. 2° da Lei 9452/1997, que trata da obrigatoriedade de comunicação oficial aos partidos políticos, sindicatos e entidades empresariais locais a respeito da liberação de recursos da União para o Município. 
- Considerando que o extrato relativo ao contrato foi publicado extemporaneamente; o Município deverá atentar, nas próximas Licitações, para o que determina o parágrafo único do Art. 61 da Lei 8.666/93 sobre o prazo para publicação do extrato de contrato e seus aditivos, vez que tal procedimento é condição indispensável para eficácia dos citados instrumentos. 
- Recomendamos ao Município o atendimento ao que preconiza o § 1° do Art. 30 da IN/STN que trata que os documentos da prestação de convênios deverão ser mantidos em arquivo em boa ordem, no próprio local em que forem contabilizados, à disposição dos órgãos de controle interno e externo; o que verificamos não ocorrer, tendo em vista a ausência da apresentação da LOA, extratos bancários. 
- O Município deverá providenciar a numeração das folhas do processo licitatório que estão sem numeração. 
- Justificar a ausência da assinatura dos membros da comissão de licitação na ata e no relatório da comissão e providenciar as assinaturas faltantes. 
- Apor atesto do engenheiro fiscal da obra na Nota Fiscal n° 0337 e apresenta-la com o atesto por ocasião da prestação de contas. 
- Justificar o pagamento a maior da Nota Fiscal n° 0337 e a posterior devolução da diferença, e apresentar comprovante bancário da transferência que demonstra a devolução da citada diferença pela empresa.
Apesar da ausência da prestação de contas nos autos, a análise realizada pelos técnicos da Funasa na sede do município revelou que a documentação lá se encontrava e que foi disponibilizada para análise.
O Relatório de Acompanhamento trouxe ainda informações acerca da execução do Termo de Compromisso. Conforme quadro do item 4.5 (peça 2, p. 253) , observa-se que as obras totalizaram R$ 412.389,60, tendo o município devolvido o valor R$ 65.933,43, que corresponde à soma dos recursos federais não utilizados (R$ 450.000,00 – R$ 412.389,60 = R$ 37.610,40) , da contrapartida não aplicada (R$ 14.823,00) e do saldo de aplicação financeira (R$ 13.500,03) .
Também ficou registrada a existência da nota fiscal 337, emitida pela empresa Santa Tereza Obras e Comércio Ltda., no valor de R$ 198.544,84, que comprovaria o nexo causal entre a totalidade dos pagamentos realizados, representados pelas notas fiscais 207, 219 e 337, e os serviços realizados.
 Conforme citado no item 12, a Funasa apontou execução de 86% do total de 75 MSD previstas. Disso resultou a irregularidade relativa à inexecução de 10 MSD, para qual a responsável foi citada, solidariamente com os ex-gestores. A Nota Técnica 1 listou as 65 MSD encontradas, todas declaradas concluídas (peça 2, p. 132-138) .
Como prova de que teria executado a totalidade das 75 MSD, a responsável acostou à sua defesa um relatório fotográfico (peça 29, p. 78-153) , contendo para cada MSD, as fotos probatórias de sua execução, com a identificação de sua localização e nome do beneficiário. As fotografias apresentadas demonstram, por suas características, que as 75 MSD guardam semelhanças executivas entre si, indicando que as obras realizadas possuem características semelhantes (dimensões, cores, materiais utilizados, etc.) e que, pelo estado de conservação, teriam sido executadas na mesma época.
Acerca do valor probatório das fotografias, a jurisprudência do Tribunal é pacífica no sentido de que fotografias não podem ser aceitas, por si só, como meio de prova capaz de atestar a efetiva consecução da finalidade pactuada com o uso de recursos de convênio. 
Todavia, no caso concreto sob exame, entendemos que a Funasa citou a existência de prova documental suficiente para atestar o nexo de causalidade entre as despesas realizadas e as obras executadas, conforme tratado nos itens anteriores. Vale considerar, ainda, que o município providenciou a devolução dos recursos não utilizados no convênio, conforme apontado no item 45, restando ao final somente impropriedades de caráter formal, relacionadas no item 43.
Assim, entendemos que as fotografias apresentadas pela responsável, que indicam que as obras, por suas características, tenham sido realizadas na mesma época e tenham sido parte de um conjunto que somavam 75 MSD, juntamente com os demais elementos probatórios indicados pela Funasa no Relatório de Acompanhamento (peça 2, p. 250-259) , constituem razões suficientes para acatar as alegações da responsável de que teria executado a totalidade das 75 MSD, afastando-se dessa forma o débito a ela imputado. Nesse sentido, como amparo ao acatamento das alegações de defesa, podemos citar trechos dos Acórdão 317/2010-TCU-Plenário e 4780/2011 – 2ª Câmara, a seguir reproduzidos, que trataram de matéria semelhante:
Acórdão 317/2010-TCU-Plenário, Rel. Min. Benjamin Zymler
8. Este Tribunal tem entendido que fotografias e declarações não são suficientes, por si só, para comprovar a aplicação dos recursos, tal como assinalado na fundamentação do acórdão recorrido e reafirmado na instrução da Serur.
9. Contudo, verifico que a prestação de contas do convênio em questão foi oportunamente instruída com comprovantes de despesas [...]. Ou seja, sob o aspecto formal, pode-se afirmar que a aplicação da quase totalidade dos recursos repassados foi comprovada mediante recibos ou notas fiscais, de modo que as declarações e registros fotográficos posteriormente juntados pelo interessado não devem ser considerados isoladamente, mas em conjunto com a documentação constante da prestação de contas.
Acórdão 4780/2011-TCU-Segunda Câmara, Rel. Min. Raimundo Carreiro
30. Em adição, o ex-prefeito anexa aos autos fotos das obras realizadas para tentar comprovar a execução do objeto conveniado. Não desconheço que a jurisprudência desta Corte de Contas considera estes elementos, quando desacompanhados de outras provas, insuficientes para comprovar a origem dos recursos aplicados, tampouco que a realização do objeto em conformidade com as metas traçadas no plano de trabalho. Noutras palavras, quando desacompanhadas de provas mais robustas, as fotografias não se consubstanciam em base suficiente para reformar a decisão proferida pelo TCU.
31. Apesar disso, no caso concreto, no que se refere à possibilidade de comprovação da regularidade da aplicação dos recursos federais, com base no conjunto de fortes indícios constantes destes autos, penso que tais elementos possam, somados a todos os fatos expostos nesse Voto, pesar favoravelmente para considerar a documentação apresentada apta a comprovar a regular aplicação dos recursos federais recebidos por meio do convênio em tela.
Conclusão: apesar da ausência nos autos da documentação relativa à prestação de contas, porém existente e de posse da convenente, como afirma a Funasa, as informações constantes do Relatório de Acompanhamento, somadas às fotografias apresentadas pela responsável, constituem elementos suficientes para atestar a execução da totalidade do objeto conveniado, razão pela qual as alegações de defesa podem ser aceitas, afastando-se o débito imputado à responsável.
O acatamento das alegações de defesa da empresa Santa Tereza Obras Comércio Ltda. deve beneficiar os Srs. Siloé de Oliveira Moura e João Carlos Rodrigues, afastando-se o débito a eles imputados pela inexecução parcial do objeto, no valor de R$ 61.266,60, conforme previsto no art. 161, do Regimento Interno.
Com relação à responsabilização dos Srs. Siloé de Oliveira Moura e João Carlos Rodrigues, pela omissão do dever de prestar contas, com débito no valor original de R$ 181.700,42, entendemos que o débito deve ser afastado.
Como citado anteriormente, o Relatório de Acompanhamento apontou a existência dos documentos fiscais probatório da realização das despesas e que estes estavam revestidos da necessária regularidade, como registrado no item 42. Por outro lado, não restou saldo a devolver à Funasa, como relatado no item 45. Dessa forma, considerando a execução total do objeto e a existência da documentação probatória da execução das despesas, restam desconstituídos os débitos relacionados ao Termo de Compromisso TC/PAC 351/2007 e ensejadores da presente tomada de contas especial.  
Afastado o débito, permanece a irregularidade pela omissão do dever de prestar contas apenas para o Sr. João Carlos Rodrigues, uma vez que o prazo final para a apresenta-las se deu em 4/5/2015, durante o seu mandato, como apontado no item 18.
CONCLUSÃO
Em face da análise promovida na seção “exame técnico”, restou evidente que a empresa Santa Tereza Obras Comércio Ltda. logrou êxito em afastar a irregularidade de inexecução parcial do objeto a ela imputada, devendo suas alegações de defesa serem acatadas, julgando-se suas contas regulares, com quitação plena, nos termos do art. 207 do Regimento Interno do TCU.
Com relação ao Sr. Siloé de Oliveira Moura, o aproveitamento da defesa apresentada pela empresa Santa Tereza Obras Comércio Ltda. a seu favor, desconstituiu o débito a ele imputado pela inexecução parcial do objeto conveniado. De igual forma, restou afastado também o débito relativo à ausência de documentação probatória das despesas, no valor de R$ 181.700,42. Desconstituído os débitos apontados nesta TCE, e considerando que o término do prazo para apresentação da prestação de contas se deu na gestão do Sr. João Carlos Rodrigues, nenhuma irregularidade recai sobre o Sr. Siloé de Oliveira Moura, devendo suas contas, portanto, ser julgadas regulares, com quitação plena, nos termos do art. 207 do Regimento Interno do TCU.
Quanto ao Sr. João Carlos Rodrigues, apesar do afastamento dos débitos desta TCE, quedou-se silente e omisso quanto ao dever de prestar contas dos recursos recebidos através do Termo de Compromisso TC/PAC 351/2007, apesar das diversas notificações a ele endereçadas na fase interna e efetivamente recebidas, conforme apontado nos itens 10, 11, 14 e 15 e da citação a ele encaminhada. Dessa forma, suas contas devem ser julgadas irregulares, aplicando-lhe ainda a multa prevista no inciso I, do art. 58, da Lei 8.443/1992, uma vez que não ocorreu a prescrição da pretensão punitiva, nos termos relatado no item 35.
PROPOSTA DE ENCAMINHAMENTO 
Diante do exposto, submetem-se os autos à consideração superior, propondo-se a adoção das seguintes medidas:
a)	considerar revéis os Srs. Siloé de Oliveira Moura e João Carlos Rodrigues, com fundamento no § 3º, art. 12, Lei 8.443, de 16 de julho de 1992;
b)	acatar as alegações de defesa apresentadas pela empresa Santa Tereza Obras Comércio Ltda., aproveitando-as em favor dos Srs. Siloé de Oliveira Moura e João Carlos Rodrigues;
b) 	com fundamento nos arts. 1º, inciso I, 16, inciso I, da Lei 8.443/1992 c/c os arts. 17 e 23, inciso I, da mesma Lei, e com arts. 1º, inciso I; 207 e 214, inciso I, do Regimento Interno, que sejam julgadas regulares as contas do Sr. Siloé de Oliveira Moura (CPF: XXX.851.534-XX) , prefeito do Município de Senador Rui Palmeira/AL nas gestões de 2005 a 2008 e 2009 a 2012, e da empresa Santa Tereza Obras Comércio Ltda. (CNPJ: 07.540.216/0001-99) , dando-lhes quitação plena;
c)		com fundamento nos arts. 1º, inciso I, 16, inciso III, alínea “a”, da Lei 8.443/1992 c/c os arts. 19 e 23, inciso III, da mesma Lei, e com arts. 1º, inciso I; 209, inciso I; 210 e 214, inciso III, do Regimento Interno, julgar irregulares as contas do Sr. João Carlos Rodrigues (CPF: XXX.777.404-XX) , prefeito do Município de Senador Rui Palmeira/AL na gestão 2013-2016;
d)	aplicar individualmente ao Sr. João Carlos Rodrigues (CPF: XXX.777.404-XX) , prefeito do Município de Senador Rui Palmeira/AL na gestão 2013-2016, a multa prevista no art. 58, I, da Lei 8.443/92 c/c o art. 268, I, do RI/TCU, fixando-lhe o prazo de quinze dias, a contar da notificação, para que comprove, perante o Tribunal (art. 214, III, a, do Regimento Interno do TCU) , o recolhimento da dívida aos cofres do Tesouro Nacional, atualizada monetariamente desde a data do acórdão que vier a ser proferido por este Tribunal até a do efetivo recolhimento, se pagas após o vencimento, na forma da legislação em vigor;
g) 	autorizar, desde logo, nos termos do art. 28, inciso II, da Lei 8.443/1992, a cobrança judicial da dívida do responsável, caso não atendidas as notificações;
h)	autorizar desde logo, se requerido pelo responsável, o pagamento das dívidas em até 36 parcelas mensais e consecutivas, nos termos do art. 26 da Lei 8.443/1992 c/c o art. 217 do Regimento Interno, fixando-lhe o prazo de quinze dias, a contar do recebimento da notificação, para comprovar perante o Tribunal o recolhimento da primeira parcela, e de trinta dias, a contar da parcela anterior, para comprovar o recolhimento das demais parcelas, devendo incidir sobre cada valor mensal, atualizado monetariamente, os juros de mora devidos, na forma prevista na legislação em vigor, alertando-o que a falta de comprovação do recolhimento de qualquer parcela importará no vencimento antecipado do saldo devedor, nos termos do § 2º do art. 217 do Regimento Interno deste Tribunal; e
i)	enviar cópia do Acórdão que vier a ser proferido à Fundação Nacional de Saúde, aos responsáveis e ao Município de Senador Rui Palmeira/AL, para ciência, informando que a deliberação, acompanhada do Relatório e Voto que a fundamentarem, estará disponível para consulta no endereço www.tcu.gov.br/acordaos, além de esclarecer que, caso requerido, o TCU poderá fornecer sem custos as correspondentes cópias, de forma impressa.”
MINISTÉRIO PÚBLICO JUNTO AO TCU
6.	O Ministério Público junto ao TCU representado pelo Subprocurador-Geral Paulo Soares Bugarin, manifestou concordância com a proposta de encaminhamento da unidade técnica, conforme o Parecer à peça 33, a seguir transcrito.
“Cuidam os autos de tomada de contas especial instaurada pela Fundação Nacional de Saúde (Funasa) em desfavor do Sr. João Carlos Rodrigues, ex-prefeito de Senador Rui Palmeira/AL, em razão de omissão no dever de prestar contas e de não comprovação da boa e regular aplicação dos recursos federais concedidos por meio do Termo de Compromisso TC/PAC nº 351/2007, cujo objeto foi a construção de 75 módulos sanitários domiciliares na zona rural daquele Município.
Para a consecução do objeto, a Funasa repassou R$ 450.000,00 em duas parcelas e o Município aportou a contrapartida de R$ 14.823,24. O ajuste vigeu de 31/12/2007 a 03/03/2015.
Além da omissão do gestor quanto à prestação de contas final do convênio, obrigação esta vencida durante o mandato do Sr. João Carlos Rodrigues, apontou-se a consequente ausência de demonstração da regular aplicação dos recursos transferidos, bem como a inexecução parcial do objeto, pois a concedente, em fiscalização in loco, encontrou somente 65 módulos, perfazendo execução física de 86% em relação ao programado. A responsabilidade sobre essas duas últimas irregularidades foi atribuída ao mesmo ex-prefeito, mas em solidariedade com seu antecessor, Sr. Siloé de Oliveira Moura, e, no que concerne à inexecução parcial, também com a empresa contratada para a construção dos módulos sanitários, Santa Tereza Obras e Comércio Ltda. EPP.
As citações foram regularmente efetivadas, porém somente a pessoa jurídica manifestou-se nos autos. Cabe, portanto, reconhecer a revelia dos ex-prefeitos, nos termos do art. 12, § 3º, da Lei nº 8.443/92.
Ao reanalisar os elementos constantes dos autos, em conjunto com as alegações de defesa trazidas pela empresa, a unidade técnica instrutora concluiu ter sido elidido o dano ao erário (peça 30) . Embora ausente a prestação de contas final, a Secex-TCE ponderou que a Funasa, após encerrada a vigência do instrumento de repasse, obteve e examinou os documentos comprobatórios da execução do ajuste, deles depreendendo que estaria devidamente demonstrado o nexo entre os recursos federais e os serviços executados. 
A inexecução parcial do objeto, por sua vez, teria sido afastada pelos elementos apresentados pela construtora, a qual trouxe fotografias atualizadas de todos os 75 módulos construídos, com indicação dos respectivos beneficiários e das localidades em que foram instalados. Tais informações, em conjunto com a percepção de regularidade das despesas efetuadas, seriam suficientes para entender integralmente concluído o objeto pactuado. Consequentemente, poderiam ser acatadas as alegações de defesa da sociedade empresária, aproveitando-as para o ex-prefeito antecessor.
Por outro lado, remanesceria a irregularidade de omissão quanto ao dever de prestar contas, o que ensejaria a responsabilização somente do prefeito sucessor, cabendo julgar irregulares as suas contas e aplicar-lhe multa sancionatória.
Considerando adequadas as análises e ponderações realizadas pela unidade técnica (peça 30) , este representante do Ministério Público de Contas manifesta concordância com o encaminhamento proposto, no sentido de acolher as alegações de defesa da empresa Santa Tereza Obras e Comércio Ltda. EPP, aproveitando-as em favor dos demais responsáveis, de modo a afastar o débito debatido nos autos; julgar regulares as contas dessa construtora e do Sr. Siloé de Oliveira Moura; julgar irregulares as contas do Sr. João Carlos Rodrigues e aplicar a este último a multa prevista no art. 58, inciso I, da Lei nº 8.443/92.”

não há.

Subprocurador-Geral Paulo Soares Bugarin.

TOMADA DE CONTAS ESPECIAL. CONVÊNIO PARA EXECUÇÃO DE MELHORIAS DOMICILIARES. OMISSÃO NO DEVER DE PRESTAR CONTAS. CITAÇÃO DE TRÊS RESPONSÁVEIS. REVELIA DE DOIS RESPONSÁVEIS. ACOLHIMENTO DAS ALEGAÇÕES DE DEFESA DE UM RESPONSÁVEL PARA OS DEMAIS. AFASTAMENTO DO DÉBITO. CONTAS REGULARES. MULTA DE UM RESPONSÁVEL PELA OMISSÃO NO DEVER DE PRESTAR CONTAS. CIÊNCIA AOS INTERESSADOS.

TOMADA DE CONTAS ESPECIAL (TCE)

Secretaria de Controle Externo de Tomada de Contas Especial (SecexTCE).

Inicialmente, registro que atuo nestes autos por força do art. 152 do Regimento Interno do TCU.
2. 	Está em análise Tomada de Contas Especial instaurada pela Fundação Nacional de Saúde, em desfavor do Sr. João Carlos Rodrigues, Prefeito Municipal de Senador Rui Palmeira/AL na gestão 2013-2016, em razão de omissão no dever de prestar contas e não comprovação da boa e regular aplicação dos recursos repassados ao município por força do Termo de Compromisso TC/PAC 351/2007 - Siafi 633201 (peça 1, p. 51-63) , celebrado com a Fundação Nacional de Saúde (Funasa) .
3.	O ajuste, que vigeu de 31/12/2007 a 06/03/2015, teve por objeto a “execução de melhorias sanitárias domiciliares – MSD”, para o qual a Funasa repassou R$ 450.000,00 em duas parcelas e o município aportou a contrapartida de R$ 14.823,24.
4. 	Os responsáveis Sr. João Carlos Rodrigues (CPF 677.777.404-15) , Sr. Siloé de Oliveira Moura (CPF 027.851.534-72) e a empresa Santa Tereza Obras e Comércio Ltda EPP (CNPJ 07.540.216/0001-99) foram regularmente citados (peças 18 a 20) . 
5.	Transcorrido o prazo regimental fixado, os responsáveis Siloé de Oliveira Moura e João Carlos Rodrigues mantiveram-se inertes, não apresentando suas alegações de defesa. Impõe-se, então, que sejam considerados revéis, dando-se prosseguimento ao processo, de acordo com o art. 12, § 3º, da Lei 8.443/1992.
6.	Por meio de seu sócio dirigente, Sr. Welton Silva dos Santos, a empresa Santa Tereza Obras e Comércio Ltda EPP requereu prorrogação de prazo por 15 dias (peça 24) , e apresentou sua defesa, juntada aos autos à peça 29.
7.	Considerando o princípio da verdade material que rege a atuação desta Corte, ainda que as alegações de defesa não tenham sido apresentadas pelos responsáveis, a revelia não afasta a obrigatoriedade da análise dos elementos probatórios disponíveis nos autos, conforme reiterados acórdãos do Tribunal (Acórdão 163/2015-TCU-Segunda Câmara, Rel.  Min. Subst. André de Carvalho; 2.685/2015 – 2ª Câmara, Rel. Min. Raimundo Carreiro; 2.801/2015 – 1ª Câmara, Rel. Min. Walton Alencar Rodrigues; 4.340/2015 – 1ª Câmara, Rel. Min. Subst. Weder de Oliveira e 5.537/2015 – 1ª Câmara, Rel. Min. Subst. Weder de Oliveira) . Assim, a unidade técnica buscou, nas manifestações da responsável na fase interna desta Tomada de Contas Especial, argumentos que pudessem ser aproveitados em favor dos responsáveis revéis.
8. 	A Funasa, por meio do Relatório de Acompanhamento 12/2015 (peça 2, p. 250-259) , realizado em 15/12/2015, concluiu que não se verificou fato que imputasse algum dano ao Erário Federal. Referida conclusão se deu a partir da análise dos documentos do convênio, realizada no município convenente, em data posterior à conclusão das obras.
9.	Acerca dos documentos fiscais, a Funasa apontou no item 7 do citado relatório (peça 29, p. 257-258) , que os comprovantes fiscais das despesas efetuadas estavam identificados com o número do convênio, além de que: 
a) foram emitidos em nome do município; 
b) foram legalmente emitidos dentro da vigência; 
c) discriminavam os serviços prestados; 
d) estavam com carimbos e assinatura de recebimento do serviço prestado; 
e) estavam com datas anteriores as do pagamento; e 
f) possuíam autenticidade e consistência.
10.	Ademais, a Funasa citou a existência de prova documental suficiente para atestar o nexo de causalidade entre as despesas realizadas e as obras executadas, conforme descrito na instrução da unidade técnica, transcrita no Relatório antecedente. 
11.	Importa registrar, ainda, que o município providenciou a devolução dos recursos não utilizados no convênio, conforme apontado no item 45 do Relatório de Acompanhamento 12/2015, restando ao final somente impropriedades de caráter formal, relacionadas no item 43 do mesmo documento.
12.	Portanto, ao reanalisar os elementos constantes dos autos, em conjunto com as alegações de defesa trazidas pela empresa, a unidade técnica instrutora concluiu ter sido elidido o dano ao Erário. 
13.	A empresa Santa Tereza Obras Comércio Ltda. logrou êxito em afastar a irregularidade de inexecução parcial do objeto a ela imputada, devendo suas alegações de defesa serem acatadas, julgando-se suas contas regulares, com quitação plena, nos termos do art. 207 do Regimento Interno do TCU.
14.	Com relação ao Sr. Siloé de Oliveira Moura, o aproveitamento da defesa apresentada pela empresa Santa Tereza Obras Comércio Ltda. a seu favor, desconstituiu o débito a ele imputado pela inexecução parcial do objeto conveniado. De igual forma, restou afastado também o débito relativo à ausência de documentação probatória das despesas, no valor de R$ 181.700,42. 
15.	Assim, desconstituído os débitos apontados nesta TCE, e considerando que o término do prazo para apresentação da prestação de contas se deu na gestão do Sr. João Carlos Rodrigues, nenhuma irregularidade recai sobre o Sr. Siloé de Oliveira Moura, devendo suas contas, portanto, ser julgadas regulares, com quitação plena, nos termos do art. 207 do Regimento Interno do TCU.
16.	Por outro lado, permanece a irregularidade de omissão quanto ao dever de prestar contas, o que enseja a responsabilização do Sr. João Carlos Rodrigues (CPF: 677.777.404-15) , prefeito sucessor do Município de Senador Rui Palmeira/AL na gestão 2013-2016, cabendo julgar irregulares as suas contas e aplicar-lhe multa prevista no art. 58, inciso I, da Lei 8.443/92, no valor de R$ 10.000,00.
17.	Ressalto que no ofício citatório (peça 18) o Sr. João Carlos Rodrigues foi expressamente instado a justificar sua omissão no dever de prestar contas.
18. 	Ante o exposto, acolho a proposta uníssona da unidade técnica, que foi ratificada pelo MP/TCU, e voto por que o Tribunal adote a minuta de acórdão que ora submeto à apreciação deste Colegiado.
TCU, Sala das Sessões Ministro Luciano Brandão Alves de Souza, em 4 de fevereiro de 2020.
RAIMUNDO CARREIRO 
Relator